【裁判字號】    96,重訴,98
【裁判日期】    980625
【裁判案由】    履行契約
【裁判全文】
臺灣嘉義地方法院民事判決              96年度重訴字第98號
原      告  壬○○
            丁○○
            辛○○
            癸○○
上  四  人
訴訟代理人  奚淑芳律師
            張雯峰律師
            陳奕如律師
被      告  陳政雄即祭祀公業陳夫良管理人
            戊○○
上  二  人
訴訟代理人  楊勝夫律師
上列當事人間請求履行契約事件，於中華民國98年6月11日言詞
辯論終結，本院判決如下：
    主  文
被告應共同給付原告壬○○、丁○○、辛○○各新臺幣壹佰伍拾
萬元；給付原告癸○○新臺幣壹佰柒拾萬元，及被告戊○○自民
國九十六年十月十日起，被告陳政雄即祭祀公業陳夫良管理人自
民國九十六年十月十一日起，均至清償日止，按年息百分之五計
算之利息。
被告陳政雄即祭祀公業陳夫良管理人應將坐落於嘉義市○○○段
三七一之十八地號土地，移轉予原告壬○○、丁○○、辛○○、
癸○○應有部分各四０一００分之六六七七。
訴訟費用由被告陳政雄即祭祀公業陳夫良管理人負擔百分之六十
六，其餘由被告戊○○負擔。
    事 實 與 理 由
一、原告起訴主張：
（一）原告等與被告陳政雄均為祭祀公業陳夫良管理人之派下員
      ，陳政雄並任祭祀公業陳夫良之管理人，被告戊○○業代
      書，負責祭祀公業陳夫良所有土地之清理及出售嘉義市○○○段371、371之1、371之11、371之14等4筆地號土地事
      宜。被告等為使原告等同意出售及搬遷使用之土地，於94
      年5月21日與原告等分別書立切結書，約定原告等願於土
      地分割完成後拆除嘉義市○區○○里○鄰○○路148、150
      、152、154號等4棟房屋，並由原告壬○○、丁○○、辛○○分別接受補償金各新臺幣（下同）150萬元，原告癸○○170萬元，上開補償金應以現金給付，且於房屋拆除
      前1個月全部付清，否則房屋不得拆除。另原告與被告陳
      政雄即祭祀公業陳夫良管理人，於民國94年10月10在興達
      路之公業公祠之派下員會議記錄第4點亦有相同之決議。
（二）被告等雖由戊○○於94年10月12日，以存證信函通知與會
      派下員，應於收到函日起7天內攜帶印鑑證明書4份及印鑑
      章，撥駕前來嘉義市○○路125號大眾代書事務所辦理承
      購手續，否則視為放棄，然未遵守上開存證信函，尚不足
      以認兩造已解除給付拆除補償費用約定。再者，今原告等
      與系爭房屋所有權人己○○、陳鴻翔、丙○○等人已自行
      將系爭建物拆除，並於98年4月6日自動履行完畢，故此被
      告等給付之條件或始期應已成就或屆至，被告等應履行契
      約共同給付補償款。
（三）被告於97年9月8日開庭時所主張：「如果不買土地的話，
      才有交給祭祀公業，然後才有補償費的問題。然而原告並
      沒有以先備位聲明。第2、4點是互相排除的」云云，核與
      事實不符。蓋94年10月10日在興達路之公業公祠之派下員
      會議記錄第2、4點並無排除關係之意涵，另綜觀整體會議
      紀錄內容亦無就第2、4點補充其他文字。因此，被告所主
      張兩造有請求拆屋補償費即不得請求移轉土地所有權之合
      意，並不合實情。其次，被告雖於97年9月8日民事準備書
      狀「貳、給付房屋補償金部份」指出：「原告4人於會議
      後反悔，不願領取房屋補償金，亦不願承購房屋佔用部分
      之土地」云云。惟查，兩造之所以無法完成房屋拆除補償
      以及移轉土地所有登記等決議事項，乃係因兩造就土地移
      轉登記應由被告戊○○於94年10月12日存證信函所指定嘉
      義市○○路125號大眾代書事務所辦理，或是由原告等自
      行委託代書處理乙節雙方意見不合，就此如何履行契約義
      務之方式，尚不因原告等未遵守被告單方表示之履行方式
      ，而有任何解除契約之效果，且有關存證信函「收到函文
      起7日內攜帶印鑑證明書4份及印鑑章，撥駕前來…否則視
      為放棄。」其單方設定之條件亦不成立意定解除權之合意
      。
（四）陳政雄即祭祀公業陳夫良管理人於鈞院94年度嘉簡字第99
      5號訴請陳品彰拆屋還地一案，嗣陳品彰於95年1月18日具
      狀抗辯，被告等曾於94年7月17日切結「願意供給拆遷補
      償金160萬元，對於上開拆除補償金以現金給付，應仿房
      屋拆除前1個月全部付清，否則：台端得供給房屋拆除…
      …」。被告陳政雄即祭祀公業陳夫管理人於95年3月16日
      書狀補稱「系爭房屋曾於94年7月17日由管理人簽立切結
      書1份，載明系爭房屋願意提供拆除補償金160萬元由陳振
      南及被告陳品彰每人各80萬元，應於房屋拆除前1個月全
      部付清，陳振南部分已領取並自行拆除，惟被告陳品彰拒
      絕領取亦拒不拆除……」，承認確有拆屋前補償之約定，
      故此該案其後於95年10月12日成立和解筆錄，載明被告於
      95年11月20日前搬離，被告同意搬離後由原告拆除，及原
      告應給付現金1百萬元。自前開鈞院94年度嘉簡字第995號
      案之書狀及和解筆錄，應足證原告等主張被告等依94年5
      月21日切結書，應補償原告壬○○、丁○○、辛○○補償
      金各150萬元，給付原告癸○○170萬元，上開補償金應以
      現金給付，且於房屋拆除前1個月全部付清，否則房屋不
      得拆除，確有其事。
（五）切結書至今仍有效存在：
   1、按民法第246條第1項規定：「以不能之給付為契約標的者
      ，其契約為無效。」，所謂「不能之給付」，限於自始客
      觀不能，僅係主觀、暫時之不能給付，為債務不履行問題
      ，而非契約無效，最高法院87年度台上字第281號及87年
      度台上字第1236號判決可供佐證。實務通說做此限縮解釋
      ，其理由在於當事人雙方意思表示一致時，契約即為成立
      ，為貫徹私法自治原則，應儘量承認其效力，凡債務人可
      透過努力完成契約義務，自無使契約無效之必要，而令債
      務人賠償因其不為履行致債權人所受損害，只有在給付客
      觀不能之情形，契約自始失其目的，失其意義，失其客觀
      ，才使契約不生任何效力。而系爭4份切結書，雙方約定
      有關嘉義市○○里○○路148、150、152、154號房屋之拆
      除，以拆除之1個月前由被告以現金給付拆除補償金予原
      告為前提。就契約標的內容而言，非屬前開規定所指自始
      客觀不能者，蓋所謂給付自始客觀不能，係指契約訂定時
      ，其給付即為任何人所不能提出者而言。而本件系爭切結
      書之主給付義務為給付拆除房屋補償費，性質上屬於金錢
      債務，通說認為金錢債務並無所謂不能之問題，只有遲延
      之問題，因此即便債務人無資力亦不得主張不能而免責。
      故被告主張依民法第246條第1項前段規定，該切結書形式
      之契約應屬無效云云。實無理由。
   2、「買賣契約與移轉所有權之契約不同，買賣契約不過一種
      以移轉物權為目的之債權契約，難謂即為移轉物權之物權
      契約，且出賣人對於出賣之標的物，不以有處分權為必要
      」參最高法院89年度台上字第961號判決可資參照。又依
      學說負擔行為即債權行為，不以行為人有處分權為必要，
      （詳參王澤鑑著，民法總則，第199頁第19行以下）。故
      債權行為不以行為人對於標的有處分權為必要，因此原告
      等與被告等簽立切結書時，雖非建物所有權人，但不因此
      致使切結書失其效力，實為至然。又原告等均將系爭建物
      移轉予其子，但現建物所有權人及甲○○等3人均同意如
      被告等依切結書補償拆除，且系爭建物業經拆除，因此原
      告對於切結書內容履行亦無困難，被告自無拒絕依切結書
      履行之理。
（六）被告於他案訴訟係主張系爭建物為無權占用系爭土地，並
      非以本切結書為主張，系爭建物是否有權或無權占用，此
      為被告於簽立切結書以前明知，故該案主張與切結書內容
      無關，自不得以他案判決而拒絕履行切結書內容，更何況
      依切結書內容被告應先履行拆除補償金，故被告應於他案
      執行前1個月先給付補償金，如被告有給付之意思，原告
      或建物所有權人拒不履行，其方能主張原告債務不履行或
      主觀給付不能，然被告在未給付補償金前，即先聲請執行
      ，顯然係其違反先給付之義務，自不可以有他案判決主張
      系爭切結書無效之理。
（七）被告雖有聲請強制執行之權利，但其同時亦必須受與原告
      所簽立之切結書之拘束，此乃債之相對性之必然。因此，
      被告主張以拆除房屋係不得己或法律上強制性者，作為其
      免除給付拆除補償金義務之理由，乃屬托辭並不足採，且
      如因被告先行起訴請求拆除，即可免除其先前切結所應給
      付補金之義務，顯然與債之本旨有違，且失去公平性。
（八）被告陳政雄係以陳夫良祭祀公業管理人之身份代表簽立系
      爭切結書，說明如下：
   1、94年5月21日切結書上雖僅被告等簽立「陳政雄」、「戊○○」之名，但由94年10月10日前後2次由祭祀公業陳夫
      良會議紀錄觀之，陳政雄即以祭祀公業管理人之名義召開
      該會議，其中並提及地上建物拆除補償費之事宜，由上可
      見陳政雄當時係以祭祀公業管理人之名義代表祭祀公業簽
      立之切結書，否則自無提起祭祀公業會議討論之理。
   2、另94年7月17日陳政雄以祭祀公業管理人之名義發函給各
      派下員，通知行使優先承買權，其中即提及房屋拆除補償
      金，包含於買賣價金內等等。由此亦可見陳政雄係以祭祀
      公業管理人之名義簽立房屋拆遷補償之切結書，否則無以
      管理人名義發函給派下員提起房屋拆遷補償費之事。
   3、被告陳政雄即祭祀公業管理人於96年10月18日書狀亦主張
      其他派下員之建物全部拆除，並已予補償，該補償金即為
      祭祀公業出賣土地價錢中所支出，此被告應不否認。相同
      是派下員之建物拆除之補償費，豈有他人是以被告陳政雄
      以管理人代表祭祀公業簽立，而系爭切結書即以陳政雄個
      人之意簽立之理。
   4、至於戊○○因為辦理祭祀公業土地出售之代書，係有利可
      圖，為此祭祀公業土地出售能順利，故其以個人名義簽立
      系爭切結書以獲取各派下員之信賴，其既非祭祀公業之管
      理人，又以個人名義簽立，故不論以形式、實質觀之，被
      告戊○○亦以個人名義承諾給付拆遷補償費，應無疑問。
（九）依94年10月10日之公業公祠之派下員會議記錄第2點『依
      每派下員分配取得20.20坪面積，現今於持分登記，後再
      分割登記』，而此記錄第2點雖以文字載明「整體規劃本
      公業所有之嘉義市○○○段371之11號建0.1904公頃土地1
      筆供地上物使用之派下員優先購買」，似指原告等仍應支
      付金錢為對價，然參考92年12月間被告戊○○書立之切結
      書，應係無償取得，否則被告陳政雄即祭祀公業陳夫良管
      理人不必將原告得應分得每人20.2坪之面積，以其出售予
      訴外人每坪3萬元計算之價金，即對原告每人均提存60萬6
      千元在鈞院，自此亦可證原告等應無償取得嘉義市○○○
      段371之18地號土地每人20.2坪。又被告陳政雄即祭祀公
      業陳夫良管理人預定移轉登記之標的物嘉義市○○○段37
      1之11地號土地，其後分割成371之18、371之19、371之20
      、371之21等共5筆土地，目前僅剩371之18、371之21未出
      售，則原告等自得請求被告應將坐落於嘉義市○○○段37
      1之18地號土地，移轉予原告壬○○、丁○○、辛○○、
      癸○○應有部份各40100分之6677。
（十）被告主張原告聲明第2項與鈞院96年度訴字第170號案為同
      一案件等。該部份恐有誤認，該案係請求基礎為依優先承
      買權購買該段371之18地號土地，而本案乃依祭祀公業之
      決議，應分配予原告等各20.20坪之土地，兩者請求權不
      同，並非同一案件，特此敘明。
（十一）分配土地與拆屋補償為併存之權利：
   1、依被告等開立原告等之切結書上載，只要拆除到房屋，就
      應先補償拆遷補償費，從文字觀之，看不出任何排除權利
      或選擇權利相關記載。又從94年10月10日開會記錄記載，
      第2點與第4點權利看不出任何擇一或排斥之記載。且土地
      分配係因出售土地獲利均分予各派下員，因此每一派下員
      均得享有該權利，然拆遷房屋係為促成買賣且補償因拆遷
      房屋之損害，因此兩者考量點不同，且原告因出售祭祀公
      業土地而拆遷房屋所受到的損害與其他派下員不同，自無
      僅得擇一選擇拆遷補償及分配土地之理。
   2、參與開會記錄之證人庚○○證述：「這份會議記錄你是否
      有參加（提示94年10月10日會議記錄）？有，金德就是我
      。」、「第2項及第4項當初如何說的？第2項就是分土地
      ，第4項就是如果有拆到房子的時候就要補償。」、「是
      否又可以分土地，又會拆到房子需要補償？還是只能二擇
      一？因為我們本來都不是住在相近的地方，所以現在要分
      土地的人要集中在一起，所以一定會拆到房子，所以才有
      賠償，所以就是可以分到地，若是地上有建物被拆到的也
      可以請求補償。」，證人乙○○之證述相同。
（十二）原告等請求土地持分移轉之計算方式：依會議記錄所載
        ，原告等各分得20.2坪土地，換算即為66.77平分公尺
        ，而系爭埤子頭段371之18地號（由系爭地號371之11土
        地分割出）土地為401平方公尺，因此66.77平方公尺換
        算持分為40100分之6677（計算式：66.77÷401＝6677/
        40100）。
（十三）為此依兩造契約關係請求履行契約，並聲明：1.被告等
        應共同給付原告壬○○、丁○○、辛○○各150萬元，
        給付原告癸○○170萬元，並均自起訴狀送達之翌日起
        至清償之日止按年息百分之5計算之法定利息。2.被告
        陳政雄即祭祀公業陳夫良管理人應將坐落於嘉義市○○○段371之18地號土地，移轉予原告壬○○、丁○○、
        辛○○、癸○○應有部份各40100分之6677。3.訴訟費
        用由被告負擔。
二、被告則均以：
（一）有關地上物補償費部分：
   1、系爭地上建物原係原告4人所有，於94年10月10日召開之
      派下員會議中，雖曾協議應給付補償費後將地上建物拆除
      ，惟原告等隨後將地上建物辦理移轉登記為丙○○等人，
      並拒絕領取補償費將地上建物拆除。被告迫不得已對丙○○等人提起拆屋還地之訴，丙○○等人於訴訟中主張對系
      爭土地有租賃權存在，否定領取補償費之協議，該拆屋還
      地之訴經判決丙○○等人敗訴確定，鈞院執行處以96年度
      執字第17668定期強制拆除，丙○○等人要求於3個月內自
      動履行，詎隨後又提請再審之訴、異議之訴等訴訟，纏訟
      多年均遭敗訴確定後，定期98年4月8日強制執行，丙○○
      等人於強制執行前始自行拆除完畢，經執行處於98年4月8
      日到場履勘屬實。兩造雖曾簽立切結同意由被告給付拆除
      補償金，惟前提要件必須將地上建物交由被告拆除，原告
      等既拒絕領取補償金並將地上建物辦理所有權移轉登記為
      丙○○等人，再主張對系爭土地有租賃權存在，原告等人
      既已無地上建物交被告拆除，則豈能再主張依切結書協議
      要求給付補償金？
   2、系爭地上建物雖由所有權人丙○○等人於強制執行期日前
      自動拆除，惟彼等自動拆除係經執行處通知於一定期間內
      自動履行以免負擔執行費，丙○○等人為免於龐大拆除費
      用等支給付，始自行拆除完畢，丙○○等人之自動拆除，
      係經被告以確定之判決為執行名義聲請強制執行後不得不
      為，與法院之強制執行無異，原告等人自不能以此主張地
      上建物已自動拆除完畢要求被告給付補償金。
（二）辦理土地所有權移轉登記部分：
   1、原告等於被告催告辦理土地承購事宜均置之不理，並未於
      期限內辦理，顯已視為放棄：
    (1)查祭祀公業陳夫良所有坐落嘉義市○○○段371、371之13
      71之11、371之14等地號土地，經派下員會議決議出售，
      並分別出售與柯金龍、蘇金菊等人。94年10月10日派下員
      會議決議，371之11地號建地因顧慮有部分派下員建築房
      屋居住，乃決議371之11地號土地暫時保留，有地上建物
      之派下員可以以每坪3萬元購買建物佔用部分之土地，每
      一名派下員以20.20坪為限，超過部分之土地則以每坪6萬
      元購買，房屋部分則因仍由派下員使用不交付拆除，無所
      謂補償費可言。有地上建物而不願購買土地之派下員，則
      可分別取得補償金後將房屋交付拆除，此有卷附派下員會
      議記錄可證。
    (2)該次派下員會議後，祭祀公業管理人陳政雄曾分別以存證
      信函通知各建物所有人之派下員，催告應於文到7日內前
      往承辦代書即被告戊○○事務所辦理承購事宜，逾期即視
      為放棄，此亦有附呈嘉義文化路郵局1732、1733、1734、
      1737號存證信函影本可證，惟原告等均不願依催告期限前
      往辦理承購手續，被告乃將原371之11地號土地分割為371
      之11、371之18、371之19、371之20、371之21等號土地，
      除371之21地號保留作為興建公祠之用外，其餘土地均已
      出售他人，其中371之18號土地業經出售與蘇金菊，惟因
      遭原告聲請假處分以致迄今仍未能辦理移轉登記。
    (3)原告等於被告催告辦理土地承購事宜均置之不理，並未於
      期限內辦理，顯已視為放棄，被告已將土地出售並將價金
      分配與各派下員，原告等人之分配金亦經提存於鈞院，原
      告要求將371之18地號土地辦理所有權移轉登記每人各401
      00分之6677，顯無理由。
   2、「領取補償金」與「分得土地」兩者係擇一由派下員決定
      ：
    (1)94年10月10日由原告癸○○召開之派下員會議，係針對在
      371之11地號上有建物存在之派下員，為解決地上建物是
      否拆除與否之決議，有地上建物之派下員如願保留地上建
      物繼續使用，則可分配20.20坪之土地，地上建物超過此
      面積部分，則應以每坪6萬元購買。派下員如不願購買地
      上建物所佔用之土地，則可將地上建物交由被告拆除並領
      取補償金，兩者係擇一由派下員決定，並非既領取補償金
      又分得土地。
    (2)原告等人於另案訴請土地所有權移轉登記事件，係就由37
      1之11地號分割之371之18地號土地主張行使優先購買權，
      該案經訴訟多年，已由鈞院96年度訴字第170號民事判決
      駁回原告之訴，此有附呈民事判決影本1份可證。原告之
      訴應無理由，請准駁回以維被告權益。
（三）並聲明：1.原告之訴駁回。2.訴訟費用由原告負擔。
三、爭點事項：
（一）不爭執事項：
   1、94年5月21日原告所立之4份切結書係真正。
   2、94年10月10日祭祀公業陳夫良派下員會議記錄內容係真正
      。
   3、94年10月12日被告發4份存證信函與原告收受。
   4、系爭371-18地號係被告陳夫良祭祀公業所有，且係分割自
      371-11地號而來。
   5、嘉義市○○路148號為己○○所有、同路150、152號為甲○○所有、同路154號為丙○○所有。
   6、上開房屋經被告陳夫良祭祀公業訴請拆屋還地，被告勝訴
      判決確定，並聲請強制執行。
   7、上開房屋業經拆除完畢。
（二）爭執事項：
   1、系爭4間房屋係私人自行拆除完畢或係由法院介入強制執
      行始拆除。
   2、系爭4間房屋如係私人自行拆除係原告自行拆除或係己○○、甲○○、丙○○拆除。
   3、系爭4間房屋拆除後，94年5月21日之4份切結書是否有效
      ？
   4、94年10月10日派下員會議記錄其中第2點、第4點係並存或
      係僅能擇一請求？
   5、陳政雄係以陳夫良祭祀公業管理人之身份代表簽立系爭切
      結書，抑係以陳政雄個人之名義個人之名義簽立切結書。
四、嘉義市○○路148、150、152、154號等4棟房屋係私人自行
    拆除完畢或係由法院強制執行拆除。
（一）系爭興達路148、150、152、154之房屋，經被告聲請拆屋
      交地之強制執行，本院執行處於98年2月26日函知定於98
      年4月8日到現場強制執行，惟98年4月8日屆期本院執行人
      員到場時，上述房屋已全部分拆除完畢，此有相片可證（
      見本院卷第207-216頁），並經調本院96年執字第17668號
      強制執行卷查明無誤，復為兩造所不爭執，自屬真實。
（二）系爭4間房屋雖經被告訴請拆屋還地確定，並經被告聲請
      強制執行。然本院98年2月26日函知債務人己○○、甲○○、丙○○定於98年4月8日到現場強制執行之公文，其中
      說明第二、7亦載明：「請債務人於強制執行期日前自動
      履行，可免負擔所僱工人及執行人員之龐大費用.. 」。
      是縱使系爭4棟房屋已進入強制執行之程序，本件強制執
      行，仍非不得由債務人自為履行。而系爭4間房屋在執行
      法院所定98年4月8日強制執行期日前已由私人自行拆除，
      並非法院動用公權力強制拆除，此已陳述如前。是系爭4
      棟房屋乃係由私人所自行拆除無疑。
五、如係私人自行拆除，係原告自行拆除或係訴外人己○○、甲○○、丙○○拆除。
    證人吳俊德證稱：「興達路148、150、152、154號4間3樓透
    天，門牌是分開的，房子是相連的，那些房子現無人居住，
    已拆除了，是丁○○跟我說要拆的，他兄弟都有切結書給他
    ，要他處理的，不認丁○○兒子」等語（見本院卷第239-24
    1頁）。證人陳鴻翔（即原告癸○○之子）證稱「現住台南
    市○區○○路2段301巷53弄20號2樓，從97年1月份開始住，
    97年1月之前是住高雄市○○○路自強巷12號。我出生就定
    居在高雄。只有暑假期間有回來嘉義住，上課時間都是住高
    雄。並無管理嘉義市○○路154號的房子，均授權父親管理
    。父親有簽立切結書要拆除房子之事，我父親有跟我說，我
    也同意。該屋後來拆除的事情我也知道，是我授權我父親請
    包工來拆除的，由我父親全權處理，我知道該房子、土地正
    在訴訟」等語（見本院卷第243-245頁）。證人丙○○（即
    原告辛○○之子）證稱：「目前居住在高雄市○○路546巷
    20號4樓。我出生、讀書在嘉義，在2004年退伍就到高雄工
    作，也在那裡居住。到高雄之後，放假時會回到嘉義市住○○○路152號的房子是我父親辛○○在管理，後來房子有被
    拆除，是我交給我父親處理的。我去高雄後，興達路152號
    由我父親及全家居住，只有我搬到高雄。我知道父親有簽立
    切結書要拆除房子，切結書是我父親具名的，我父親有跟我
    說，我有同意。我父親要拆房子有跟我說為了補償金的事情
    ，所以房子要拆除，我有無同意」等語（見本院卷第246-24
    8頁）。核證人陳鴻翔、丙○○等人所述，其2人並均未居住
    在嘉義市，自難對系爭房屋為管理使用，則證人吳俊德所述
    ，系爭4間房屋係丁○○等委託其拆除，自屬真實。據此足
    證系爭4間房屋係原告自行拆除。
六、系爭4間房屋拆除後，94年5月21日之4份切結書是否有效？
（一）嘉義市○○里○○路148號房屋於83年10月6日移轉登記予
      己○○，150號房屋於89年8月24日移轉登記予甲○○，15
      2號房屋於83年10月6日移轉登記予甲○○，154號房屋於
      83年10月6日移轉登記予丙○○，以上有建物謄本可證（
      見本院卷第68-71頁）。而系爭4份切結書係94年5月21日
      簽立，是立切立書時，系爭4間房屋早已非原告等人所有
      ，從而被告主張原告於切結後，始將系爭4間房屋移轉他
      人而陷於給付不能云云，自屬無據。
（二）按民法第246條第1項規定：「以不能之給付為契約標的者
      ，其契約為無效。」而該所稱之「不能之給付」者，係指
      自始客觀不能而言，亦即依社會通常觀念，債務人應為之
      給付，不能依債務本旨實現之意。如僅係主觀、暫時之不
      能給付，自難謂其契約為無效（最高法院87年度台上字第
      281號）。是所謂自始客觀不能，係指契約訂定時，其給
      付對任何人而言均無法履行而言。而實務通說做此限縮解
      釋，其理由在於當事人雙方意思表示一致時，契約即為成
      立，為貫徹私法自治原則，應儘量承認其效力，凡債務人
      可透過努力完成契約義務，自無使契約無效之必要，而令
      債務人賠償因其不為履行致債權人所受損害，而只有在給
      付客觀不能之情形，契約自始失其目的，失其意義，失其
      客觀，才使契約不生任何效力。就系爭4份94年5月21日之
      切結書，其雙方約定有關嘉義市○○里○○路148、150、
      152、154號房屋之拆除，以拆除之1個月前由被告以現金
      給付拆除補償金予原告為前提。就契約標的內容而言，係
      由原告為拆屋之行為義務，被告為金錢之給付義務，並非
      無法履行，只有遲延之問題，因此即便債務人無資力亦不
      得主張給付不能而免責。故被告主張依民法第246條第1項
      前段規定，謂系爭4份切結書契約應屬無效云云，實無理
      由。
（三）次按「買賣契約與移轉所有權之契約不同，買賣契約不過
      一種以移轉物權為目的之債權契約，難謂即為移轉物權之
      物權契約，且出賣人對於出賣之標的物，不以有處分權為
      必要」（最高法院89年度台上字第961號判決）。又依學
      說負擔行為即債權行為，不以行為人有處分權為必要（見
      王澤鑑著，民法總則，第199頁第19行以下）。故債權行
      為不以行為人對於標的有處分權為必要。是原告等人與被
      告等人立切結書時，雖均非為系爭4間房屋之所有人，然
      其同意拆除之負擔行為，並不以有所有權為必要，況且證
      人陳鴻翔、丙○○亦證述同意其父親立切結書並接受補償
      ，是上開切結書係屬有效。
（四）陳政雄即祭祀公業陳夫良管理人於本院94年度嘉簡字第99
      5號訴請陳品彰拆屋還地一案（見本院卷第38、39頁），
      嗣陳品彰於95年1月18日具狀抗辯，被告等曾於94年7月17
      日切結「願意供給拆遷補償金160萬元，對於上開拆除補
      償金以現金給付，應仿房屋拆除前1個月全部付清，否則
      ：台端得供給房屋拆除……」（見本院卷第40頁）。被告
      陳政雄即祭祀公業陳夫良管理人於95年3月16日書狀補稱
      「系爭房屋曾於94年7月17日由管理人簽立切結書1份，載
      明系爭房屋願意提供拆除補償金160萬元由陳振南及被告
      陳品彰每人各80萬元，應於房屋拆除前1個月全部付清，
      陳振南部分已領取並自行拆除，惟被告陳品彰拒絕領取亦
      拒不拆除……」（見本院卷第41、42頁），承認確有拆屋
      前補償之約定，故此該案其後於95年10月12日成立和解筆
      錄，載明被告於95年11月20日前搬離，被告同意搬離後由
      原告拆除，及原告應給付現金1百萬元（見本院卷第42-1
      頁）。則自前開本院94年度嘉簡字第995號案之書狀及和
      解筆，應足證原告等主張被告等依94年5月21日切結書，
      應補償原告壬○○、丁○○、辛○○補償金各150萬元，
      給付原告癸○○170萬元，上開補償金應以現金給付，且
      於房屋拆除前1個月全部付清，否則房屋不得拆除，確有
      其事。
（五）依系爭4切結書所示，其雙方約定有關嘉義市○○里○○
      路148、150、152、154號房屋之拆除，係以拆除之1個月
      前，先由被告以現金給付拆除補償金後，原告始有拆除之
      義務為前提。亦即被告應先給付拆除補償金後，始可要求
      原告拆除系爭4間房屋。然被告迄今仍未給付拆除補償金
      ，自不得先行要求原告拆除系爭4間房屋。
（六）被告陳政雄即祭祀公業陳夫良管理人曾於94年10月12日，
      以存證信函通知原告，應於收到函日起7天內攜帶印鑑證
      明書4份及印鑑章，撥駕前來嘉義市○○路125號大眾代書
      事務所辦理承購手續，否則視為放棄云云，此有存信證函
      4份影本可證（見本院卷第117-120頁），並為原告所不爭
      執固屬真實。然此信函係通知原告攜帶證件辦理土地承購
      移轉事宜，原告縱使未遵守上開存證信函，尚不足以認兩
      造已解除切結書約定給付拆除補償費用之約定。
（七）綜上所述，系爭4間房屋拆除後，94年5月21日之4份切結
      書仍屬有效。
七、94年10月10日派下員會議記錄其中第2點、第4點係並存或是
    擇一請求？
（一）被告主張94年10月10日之派下員會議記錄第2、4點係排除
      關係，原告僅能擇一請求云云。然此為原告所否認，被告
      亦未能提出其他相關之事證，以實其說，其空言主張已不
      可採。
（二）觀之94年10月10日祭祀公業公祠之派下員會議記錄第2點
      所載：「整體規劃本公業所有之嘉義市○○○段371之11
      號建0.1904公頃土地1筆供地上物使用之派下員優先購買
      。依每派下員分配取得20.20坪面積，現今於持分登記，
      後再分割登記（依現今協議所載位置辦理個人所有名義時
      ）若有過應分配取得面積，多餘之面積每坪以新台幣陸萬
      元正補貼」。其第4點載：「地上建物拆除補償費用全部
      以現金給付，方可拆除。」從上開第2、4點所示之文字觀
      之，實得不出第2、4點有任何排除權利或選擇權利相關記
      載。且土地分配係因公業之財產分予各派下員，因此每一
      派下員均得享有該權利，然拆遷房屋係為促成買賣且補償
      因拆遷房屋之損害，因此兩者考量點不同，且原告因出售
      祭祀公業土地而拆遷房屋所受到的損害與其他派下員不同
      ，自無僅得擇一選擇拆遷補償及分配土地之理。
（三）參與開會記錄之證人庚○○證稱：「94年10月10日會議有
      參加，金德就是我、會議記錄第2點就是分土地，第4點就
      是如果有拆到房子的時候就要補償。我們本來都不是住在
      相近的地方，現在要分土地的人要集中在一起，一定會拆
      到房子，所以才有賠償，就是可以分到地，若是地上有建
      物被拆到的也可以請求補償」等語（見本院卷第177、178
      頁）。證人庚○○證稱：「我有參加94年10月10日會議，
      當初我們就是要分土地的人要分在一起，但是大家原本住
      的房子都沒有在同一地方，所以會有人拆掉房子，因此我
      們要求拆到房子的要補償等語（見本院卷第180頁）。互
      核上2證人所述，就會議記錄第2、4項所述相符，且證人
      實際參與會議記錄之過程，復與當事人間並無任何故舊恩
      怨，且無任何偏袒之動機，當不致為偏袒任何一方而為虛
      偽陳述，而無端捲入兩造之紛爭，或招致受偽證罪追訴處
      罰危險之理，是其2人之證述應屬真實可採。是依上2證人
      所述，94年10月10日派下員會議記錄其中第2、4點應可並
      存請求之權利。
（四）據上所述，94年10月10日派下員會議記錄其中第2點、第4
      點並非擇一請求，而係可並存請求。
八、陳政雄部分係以陳夫良祭祀公業管理人之身份代表簽立系爭
    切結書，抑係以被告陳政雄個人之名義個人之名義簽立切結
    書。
（一）94年5月21日切結書上雖僅被告等簽立「陳政雄」、「戊○○」之名，但由94年10月10日前後2次由祭祀公業陳夫
      良會議紀錄觀之，陳政雄即以祭祀公業管理人之名義召開
      該會議，其中並提即地上建物拆除補償費之事宜，由上可
      見陳政雄當時係以祭祀公業管理人之名義代表祭祀公業簽
      立之切結書，否則自無提起祭祀公業會議討論之理。
（二）94年7月17日陳政雄以祭祀公業管理人之名義發函給各派
      下員，通知行使優先承買權，其中即提及房屋拆除補償金
      ，包含於買賣價金內等等，有存證信函可稽（見本院卷第
      158、159頁）。由此亦可見陳政雄係以祭祀公業管理人之
      名義簽立房屋拆遷補償之切結書，否則無以管理人名義發
      函給派下員提起房屋拆遷補償費之事。
（三）被告陳政雄即祭祀公業管理人以書狀自承其他派下員之建
      物全部拆除，並已予補償（見本院卷第44頁反面），該補
      償金即為祭祀公業出賣土地價錢中所支出，亦為被告所不
      否認。從而同是派下員建物拆除之補償費，豈有他人之切
      結書是以被告陳政雄以管理人代表祭祀公業簽立，而系爭
      切結書即以陳政雄個人之意簽立之理。
（四）至於戊○○因為辦理祭祀公業土地出售之代書，係有利可
      圖，為此祭祀公業土地出售能順利，故其以個人名義簽立
      系爭切結書以獲取各派下員之信賴，其既非祭祀公業之管
      理人，又以個人名義簽立，故不論以形式、實質觀之，被
      告戊○○亦以個人名義承諾給付拆遷補償費，應無疑問。
（五）綜上所述，陳政雄部分係以陳夫良祭祀公業管理人之身份
      代表簽立系爭切結書無疑。
九、被告主張原告聲明第2項與本院96年度訴字第170號為同一案
    件云云。查觀之本院96年度訴字第170號判決，係指出售祭
    公業土地，而函知原告等人是否優先購買之請求權。而本件
    原告請求聲明第2項係以祭祀公業之決議分配土地予原告之
    請求權，兩者請求權不同。是被告主張本件與本院96年度訴
    字第170號係同一案件云云，顯有誤解。
十、被告固曾於94年10月30日以存信證函催告原告辦理土地承購
    事宜，原告並未於存信證函催告之期限內辦理之事實，此有
    存信證函4份影本可證（見本院卷第117-120頁），並為原告
    所不爭執固屬真實。然查：
（一）觀之94年10月10日祭祀公業公祠之派下員會議記錄第2點
      所載：「整體規劃本公業所有之嘉義市○○○段371之11
      號建0.1904公頃土地1筆供地上物使用之派下員優先購買
      。依每派下員分配取得20.20坪面積，現今於持分登記，
      後再分割登記（依現今協議所載位置辦理個人所有名義時
      ）若有過應分配取得面積，多餘之面積每坪以新台幣陸萬
      元正補貼」。是依此第2點文字之記載，乃係每位派下員
      無償分配取得20.20坪面積之土地，派下員如分配多於20.
      20坪，再每坪以6萬元向祭祀公業優先購買。且按台灣之
      祭祀公業係屬派下全體公同共有祀產之總稱，則94年10月
      10日之決議每位派下員無償分配取得祭祀公業公祠之土地
      20.20坪，並不違反事理。是依此可證20.20坪面積之土地
      ，係每位派下員應無償分配取得，並非優先購買之範圍。
（二）原告主張「陳夫良管理人曾以原告應分得每人20.2坪之面
      積，以其出售予訴外人每坪3萬元計算之價金，對原告每
      人均提存60萬6千元在本院」之事實，為被告所自承，是
      若20.2坪係由原告應出錢購買，則被告陳政雄即祭祀公業
      陳夫良管理人自無將20.2坪之價金提存之理，自此亦可證
      原告等應無償取得嘉義市○○○段371之11地號土地每人
      20.2坪。
（三）被告陳政雄即祭祀公業陳夫良管理人曾對訴外人己○○、
      甲○○、丙○○等3人就系爭4間房屋提起拆屋還地之訴訟
      ，並經判決被告陳政雄即祭祀公業陳夫良管理人勝訴在案
      ，此有台灣高等法院台南分院95年上字第218號歷審判決
      影本可證（本院卷第47-54頁），並經調閱上開卷證查明
      無誤，復為原告所不爭執，自實真實。惟查，上開案件之
      被告為己○○、甲○○、丙○○等3人，與本件之原告並
      非同一人。且觀之上台灣高等法院台南分院95年上字第21
      8號之判決，該案之當事人未對本件系爭之切結書、補償
      費及94年10月10日祭祀公業公祠之派下員會議決議之內容
      作爭執而為辯論。是而95年上字第218號之判決，就本件
      系爭之切結書、補償費及94年10月10日祭祀公業公祠之派
      下員會議決議，並無既判力或爭點效而有拘束本案之情事
      。是本件並不受95年上字第218號確定判決之拘束。
（四）被告陳政雄即祭祀公業陳夫良管理人曾於94年10月12日，
      以存證信函通知原告，應於收到函日起7天內攜帶印鑑證
      明書4份及印鑑章，撥駕前來嘉義市○○路125號大眾代書
      事務所辦理承購手續，否則視為放棄云云。然本件原告請
      求者係移轉每位派下員應無償分配取得20.20坪土地，此
      乃原告即派下員對祭祀公業公同共有祀產之分配，並非優
      先購買祭祀公業之祀產。被告以其單方設定之條件，並不
      成立意定解除權之合意。
（五）據上所述，94年10月10日祭祀公業公祠之派下員會議決議
      仍屬有效。
十一、綜上所陳，系爭4份切結書及94年10月10日祭祀公業公祠
      之派下員會議決議仍屬有效，則原告等人依兩造契約關係
      請求履行契約，請求被告應共同給付原告壬○○、丁○○
      、辛○○各150萬元，給付原告癸○○170萬元，自無不可
      。另按給付有確定期限者，債務人自期限屆滿時起，負遲
      延責任。給付無確定期限者，債務人於債權人得請求給付
      時，經其催告而未為給付，自受催告時起，負遲延責任。
      其經債權人起訴，或依督促程序送達支付命令，與催告有
      同一之效力。民法第229條第1、2項分別定有明文；又遲
      延之債務，以支付金錢為標的者，債權人得請求依法定利
      率計算之遲延利息。但約定利率較高者，仍從其約定利率
      ；而應付利息之債務，其利率未經約定，亦無法律可據者
      ，週年利率為百分之5。亦為同法第233條第1項及第203條
      所明定。本件原告請求被告應賠償之金額，並未定有給付
      之期限，原告請求自起訴狀繕本送達被告之翌日起，按年
      息百分之5計算之利息，並未逾上開規定之範圍，自無不
      合。又原告上開訴狀繕本係於96年10月9日送達被告戊○○收受，於96年10月10日送達被告陳政雄即祭祀公業陳夫
      良管理人收受，此有送達回證附卷可稽。從而，原告本於
      切結書請求權之法律關係，請求被告應共同給付原告壬○○、丁○○、辛○○各150萬元，給付原告癸○○170萬元
      ，及被告戊○○自起訴狀繕本送達翌日即96年10月10日起
      ，被告陳政雄即祭祀公業陳夫良管理人自起訴狀繕本送達
      翌日即96年10月11日起，均至清償日止，按年息百分之5
      計算之利息部分，為有理由，應予准許。另嘉義市○○○
      段371之11地號土地，其後分割成371之18、371之19、371
      之20、371之21等共5筆土地，目前僅剩371之18、371 之
      21未出售，又371之18地號土地之面積為401平方公尺，此
      有土地謄本可證（見本院卷第20-24頁），並為被告所不
      爭執，自係真實。而20.20坪換算為66.776958平方公尺（
      20.2 03.30579＝66.776958），係系爭土地之40100分
      之6677。從而原告依94年10月10日祭祀公業公祠之派下員
      會議決議，請求被告陳政雄即祭祀公業陳夫良管理人應將
      坐落於嘉義市○○○段371之18地號土地，移轉予原告壬○○、丁○○、辛○○、癸○○應有部分各40100分之
      6677 ，亦有理由，應予准許。
十二、本案事證已臻明確，兩造其餘主張陳述及所提之證據，均
      不影響本案判決，毋庸再予審酌，附此敘明。
十三、訴訟費用裁判之依據：民事訴訟法第78條、第85條第1項
      但書。
中    華    民    國    98    年    6     月    25    日
                  民事第一庭法  官  馮保郎
以上正本係照原本作成。
如對本判決上訴須於判決送達後20日內向本院提出上訴狀，並依
上訴利益繳交第二審裁判費。
中    華    民    國    98    年    6     月    25    日
                            書記官  李彩娥


司法院資訊處製作；財團法人民間司法改革基金會備份。
